臺灣新竹地方法院民事裁定
109年度司繼字第1233號
聲  請  人  吳村海  
兼下一人              
法定代理人            
            吳璨玲  

上  一  人            
法定代理人  范琇為  
上列聲請人等聲明拋棄繼承權事件，本院裁定如下：
    主  文
聲請駁回。
聲請程序費用由聲請人負擔。
    理  由
一、按繼承人拋棄繼承權，應於知悉其得繼承之時起3個月內以
    書面向法院為之，民法第1174條第1項、第2項定有明文。次
    按遺產繼承人，除配偶外，依左列順序定之：一、直系血親
    卑親屬。二、父母。三、兄弟姊妹。四、祖父母。前條所訂
    第一順序之繼承人以親等近者為先。同法第1138、1139條亦
    定有明文。再按，第1138條所定第一順序之繼承人中有拋棄
    繼承權者，其應繼分歸屬於其他同為繼承之人。而第一順序
    之繼承人，其親等近者均拋棄繼承權時，始由次親等之直系
    血親卑親屬繼承。同法第1176條第1項及第5項亦規定甚明。
    是以依照民法第1138條第1款及第1139條規定，直系血親卑
    親屬為第1順序之遺產繼承人，被繼承人如有親等不同之直
    系血親卑親屬時，以親等近者為先，以遠者為後。即除有子
    女外，尚有孫、孫女時，子女為先順序，孫、孫女為後順序
    繼承人。先順序之繼承人全部拋棄繼承時，參照司法院大法
    官會議第57號解釋，始應由後順序之繼承人依法繼承。末按
    拋棄繼承為不合法者，法院應以裁定駁回之，家事事件法第
    132條第3項亦定有明文。
二、本件聲請意旨略以：聲請人吳村海、吳璨玲係被繼承人吳金
    淡之繼承人，因被繼承人於民國109 年2 月2 日死亡，於10
    9年11月30日知悉被繼承人死亡，自願拋棄繼承權，爰依法
    檢呈戶籍謄本、除戶戶籍謄本、繼承權拋棄書、印鑑證明等
    文件具狀聲明拋棄繼承權等語。
三、查：
　㈠本件被繼承人吳金淡係於109 年2 月2 日死亡，聲請人吳村
    海為被繼承人之子即繼承人，此有聲請人提出之除戶戶籍謄
    本、戶籍謄本及繼承系統表附卷可證。惟查，聲請人於109
    年12月9日提出本件聲請，已逾被繼承人死亡後3 個月，其
    雖聲請書狀上載係於109年11月30日始知悉被繼承人死亡，
    但未提出任何佐證資料；經本院定期請聲請人吳村海到庭說
    明，其到庭稱「他（被繼承人）在家裡過世，地點是在竹北
    弟弟的家，過世當天晚上我弟弟打電話通知我，我有去現場
    。」，則顯見聲請人吳村海係於109年2月2日即知悉被繼承
    人死亡之事實；雖聲請人吳村海另辯稱「以我的法律知識，
    我不知道父親過世後三個月內要辦拋棄繼承，我收到稅務單
    位通知，我才知道要拋棄繼承，不知道哪條法律規定父親過
    世後三個月內要辦拋棄繼承。」等語，然按首揭法條所謂「
    知悉其得繼承之時起」係指知悉被繼承人死亡且自己已依民
    法第1138條規定成為繼承人之時而言，非謂尚須知悉有無繼
    承之遺產，且不因聲請人不知法律或對法律之誤解，而影響
    法律規定所發生之效力。是聲請人吳村海遲至109年12月9日
    始向本院聲請拋棄繼承權（見聲請狀上本院收狀日期戳記）
    ，顯已逾知悉被繼承人死亡後3個月之期限，其聲請於法不
    合，應予駁回。至聲請人吳村海雖因逾法定期限而未能拋棄
    繼承權，惟仍得依民法第1156條之規定，開具被繼承人之遺
    產清冊向本院陳報，附此敘明。
　㈡聲請人吳璨玲為被繼承人之孫，即是被繼承人直系2親等血親
    ，須被繼承人直系血親卑親屬親等近者即直系1親等血親（
    被繼承人之子女）均拋棄繼承時，始取得繼承權。而被繼承
    人吳村海其拋棄繼承之聲請既經本院駁回已如上述，則本件
    聲請人吳璨玲聲明本件拋棄繼承時，因尚有先順序繼承人已
    為繼承，是聲請人等即非現時合法繼承人，自不得向本院聲
    請拋棄繼承，從而，聲請人聲請拋棄繼承，於法不合，應予
    駁回。　　
四、依家事事件法第97條、非訟事件法第21條第1 項前段，裁定
    如主文。
五、如對本裁定抗告，須於裁定送達後10日之不變期間內，向本
    院提出抗告狀，並繳納抗告費新臺幣1,000 元。
中　　華　　民　　國　　110 　年　　1 　　月　　29　　日
                       家事法庭司法事務官  武宛玲



◎附記：
  民法第1148條（限定繼承之有限責任）
  〈第一項〉繼承人自繼承開始時，除本法另有規定外，承受被
            繼承人財產上之一切權利、義務。但權利、義務專
            屬於被繼承人本身者，不在此限。
  〈第二項〉繼承人對於被繼承人之債務，以因繼承所得遺產為
            限，負清償責任。

  民法第1156條（繼承人開具遺產清冊之呈報）
  〈第一項〉繼承人於知悉其得繼承之時起三個月內開具遺產清
            冊陳報法院。
  〈第二項〉前項三個月期間，法院因繼承人之聲請，認為必要
            時，得延展之。
  〈第三項〉繼承人有數人時，其中一人已依第一項開具遺產清
            冊陳報法院者，其他繼承人視為已陳報。